【裁判字號】    94,再易,164
【裁判日期】    950428
【裁判案由】    給付工程款
【裁判全文】
臺灣高等法院民事判決                 94年度再易字第164號
再審原告    將新水電工程有限公司
法定代理人  乙○○
再審被告    育鋒企業有限公司
法定代理人  甲○○
上列當事人間請求給付工程款事件，再審原告對於中華民國94年
11月8日臺灣高等法院92年度上易字第903號確定判決，提起再審
之訴，本院判決如下：
      主      文
再審之訴駁回。
再審訴訟費用由再審原告負擔。
      事實及理由
一、
  （一）按再審之訴，應於30日之不變期間內提起；其期間自判
        決確定時起算，判決於送達前確定者，自送達時起算；
        不得上訴之判決，於宣示時確定，民事訴訟法第500 條
        第1、2項及第398條第2項前段分別定有明文。
  （二）本件原確定判決係不得上訴第三審事件，故於宣示時之
        民國94年11月8 日即告確定，並於94年11月21日送達再
        審原告，此有送達證書在卷可稽（見本院92年度上易字
        第903號卷(二)第142頁）。茲再審原告於94年12月20日向
        本院提起再審之訴，此有民事再審狀上之收文戳章在卷
        可稽（見本院卷第1頁），顯未逾30日之不變期間，應
        屬合法，核先敘明。
二、再審原告主張：其與再審被告間請求給付工程款事件，經本
    院92年度上易字第903 號判決（下稱原確定判決）確定在案
    。然：
  （一）再審被告所提新台幣（下同）560 萬元之估價單（下稱
        系爭估價單）並非真正，此係由再審被告傳真予再審原
        告，因其不承認，故未簽名。其亦無授權訴外人許吉松
        簽署系爭估價單，證人張明雄之證言前後反覆矛盾，並
        不實在。許吉松既已自承未受其委託而簽署系爭估價單
        ，何以僅憑許吉松之部分證稱，即認定再審原告未反對
        甚或同意系爭估價單所列之金額，原確定判決未探尋當
        事人之真意，有違民法第98條之規定。又許吉松既屬無
        權代理，其本人亦不承認許吉松之簽署行為，依民法第
        170條第1項之規定，許吉松之簽署對再審原告應不生效
        力，原確定判決有消極的不適用法規之違背法令情事。
        再者，原確定判決就其得隨時更改單價一節，未命再審
        被告負舉證責任，違反民事訴訟法第277條規定等情，
        認為有民事訴訟法第496條第1項第1款適用法規顯有錯
        誤之事由。
  （二）原確定判決既認定許吉松並未獲再審原告授權，卻又認
        定兩造間有口頭約定工程報酬為560 萬元，其判決理由
        與主文自相矛盾，有民事訴訟法第496 條第1項第2款之
        事由。
  （三）證人張明雄與許吉松所為之證言均屬虛偽，原確定判決
        採據該等證言作為判決之基礎，有民事訴訟法第496 條
        第1項第10款之事由。
  （四）其先前支付再審被告460 萬元一情，已於原審94年10月
        25日提出民事補充答辯狀，更正陳述上開460 萬元款項
        包括營業稅，再審被告主張其尚有營業稅15萬元未支付
        ，自屬有誤，但原確定判決卻漏未審酌上開民事補充答
        辯理由。又其就再審被告於本件業主台朔重工股份有限
        公司（下稱台朔公司）工程發包前已施作工程部分，依
        其與業主台朔公司之得標價額計算，且已匯款86萬6897
        元予再審被告，再審被告收受後並無意見，足見兩造業
        已合意依其得標價額計算工程款。再有關工程瑕疵通知
        之事實，其均以工程作業連繫（改善）單通知再審被告
        ，並有證人陳克明之證述。上開有利之證據，原確定判
        決均漏未審酌，有民事訴訟法第497 條之事由。
    為此提起本件再審之訴，並聲明：原確定判決廢棄。再
    審被告在第一審之訴駁回。
三、本件未行言詞辯論，再審被告亦未提出任何書狀為聲明或陳
    述。
四、查再審被告前以再審原告承攬台朔公司工程後，再轉發包予
    其施作，嗣其已完工部分經結算，再審原告尚積欠115 萬元
    未清償為由，提起本件給付工程款之訴訟，經第一審臺灣桃
    園地方法院92年4月30日以91年度訴字第940號判決再審被告
    全部敗訴後，再審被告提起上訴並減縮遲延利息起算日之聲
    明，由本院92年度上易字第903 號判決：「原判決關於駁
    回上訴人（按即再審被告）後開第二項之訴部分，及訴訟費
    用之裁判均廢棄。被上訴人（按即再審原告）應給付上訴
    人新台幣115萬元，及自91年4月16起至清償日止，按週年利
    率百分之五計算之利息」而確定。再審原告以上開本院確定
    判決適用法規顯有錯誤、理由與主文顯有矛盾、證人就判決
    基礎之證言為虛偽陳述及足以影響判決之重要證物，漏未斟
    酌為由，提起本件再審之訴。故本件所應審究者，厥為本院
    92年度上易字第903 號確定判決，是否有再審原告所列舉上
    開民事訴訟法第496 條第1項第1、2、10款及同法第497條之
    情事，茲分述如下：
  （一）關於適用法規顯有錯誤部分：
        按適用法規顯有錯誤者，得以再審之訴對於確定終局
          判決聲明不服，民事訴訟法第496 條第1項第1款定有
          明文。是所謂「適用法規顯有錯誤」，係指確定判決
          所適用之法規顯然違背法規，或與司法院尚有效之大
          法官會議之解釋，或最高法院尚有效之判例顯然違反
          者而言（最高法院57年台上字第1091號、60年台再字
          第170號、71年台再字第210號判例意旨參照），及消
          極的不適用法規亦包括在內（司法院大法官會議釋字
          第177 號解釋意旨參照），且不包括認定事實錯誤、
          取捨證據失當之情形在內（最高法院80年台上字第13
          26號、63年台上字第880 號判例意旨；92年度台上字
          第320 號、90年度台再字第27號判決意旨參照）。又
          解釋意思表示原屬事實審法院之職權，原確定判決不
          過就事實審法院所確定之事實為法律上之判斷，事實
          審法院解釋意思表示，縱有不當，亦不生適用法規顯
          有錯誤問題（最高法院64年台再字第140 號判例意旨
          參照）。
        再審原告主張再審被告所提560 萬元之系爭估價單並
          非真正，其亦無授權許吉松簽署系爭估價單，證人張
          明雄之證言前後反覆矛盾，並不實在，許吉松既已自
          承未受其委託簽署系爭估價單，何以僅憑許吉松之部
          分證稱情節，即認定其未反對或同意系爭估價單所列
          之金額。又原確定判決就其得隨時更改單價一節，未
          命再審被告負舉證責任，有違民法第98條、民事訴訟
          法第277 條之規定云云。惟查，原確定判決認為許吉
          松之證述部分有利再審被告、部分有利再審原告之情
          形，復參酌證人張明雄證述兩造為上、下包商之關係
          ，而採擷許吉松所為有利再審被告之部分證述為證據
          ，認定兩造間存在承攬價金560 萬元之口頭約定事實
          。此均屬事實審法院綜合全辯論意旨，本於職權解釋
          意思表示、取捨證據，並依自由心證認定事實，核與
          社會生活經驗法則無違，不違反民事訴訟法第222 條
          第3 項規定之情事，自非適用法規顯有錯誤。次查，
          原確定判決就再審原告得否隨時更改單價一節，已於
          事實及理由欄五(一)先確認兩造間存在承攬價金560 萬
          元之口頭約定事實，從而不採信再審原告執系爭估價
          單上記載工程承攬價格462萬8103元之抗辯，認為此
          變更價格之有利於再審原告之事實，應由其舉證以實
          其說（參原確定判決第4頁），核與民事訴訟法第277
          條舉證責任分配之規定無違，原確定判決此部分應無
          適用法規顯有錯誤之情事。
        又再審原告主張訴外人許吉松既屬無權代理，其本人
          亦不承認許吉松之簽署行為，依民法第170條第1項之
          規定，許吉松之簽署行為對再審原告應不生效力，原
          確定判決有消極的不適用法規之違背法令情事云云。
          惟查，原確定判決係依許吉松之證述「兩造已敲定價
          格為560萬元」等語，認為兩造間有承攬價金560萬元
          之口頭約定事實，並非認定許吉松之簽署行為有效，
          因而論斷兩造間成立560 萬元之承攬合意，此業於原
          確定判決事實及理由欄五(一)敘明。再審原告誤解判決
          理由，質疑有消極不適用法規之違誤云云，不足採信
          。
        綜上，再審原告援引民事訴訟法第496 條第1項第1款
          為再審理由，應屬無據。
  （二）關於判決理由與主文顯有矛盾部分：
        按判決理由與主文顯有矛盾者，得以再審之訴對於確
          定終局判決聲明不服，民事訴訟法第496條第1項第2
          款固有明文，惟「所謂判決理由與主文顯有矛盾，係
          指判決依據當事人主張之事實，認定其請求或對造抗
          辯為有理由或無理由，而於主文為相反之諭示，且其
          矛盾為顯然者而言。茲確定判決於理由項下，認定再
          審原告對於再審被告部分之上訴，為無理由，而於主
          文諭示駁回再審原告此部分之上訴。依上說明，並無
          判決理由與主文顯有矛盾之情形」（最高法院80年台
          再字第130號判例意旨照）。
        再審原告主張原確定判決既認定許吉松並未獲其授權
          ，卻又認定兩造間有口頭約定工程報酬為560 萬元，
          其判決理由與主文自相矛盾云云。經查，本件原確定
          判決固然認定許吉松未獲再審原告之授權屬實，惟原
          確定判決理由係參酌證人許吉松、張明雄之證言，綜
          合全辯論意旨，本於職權依自由心證，認定兩造間有
          口頭同意工程報酬為560 萬元，除已付之工程款外，
          尚有115 萬元之工程款未清償，而於理由論結略以：
          「綜上所述，上訴人（按即再審被告）本於承攬之法
          律關係，請求被上訴人（按即再審原告）給付115 萬
          元，即自支付命令送達翌日即91年4 月16起，至清償
          日止，按週年利率百分之五計算之利息，為有理由，
          應予准許。原審就上開應准許部分，為上訴人敗訴之
          判決，尚有未洽，上訴意旨求予廢棄改判，為有理由
          ，爰由本院予以廢棄改判如主文第二項所示」等語，
          核與主文欄之記載並無為相反之諭示。依上開所舉判
          例意旨，自難認有判決理由與主文顯有矛盾之情形，
          再審原告援引民事訴訟法第496 條第1項第2款為再審
          理由，亦屬無據。
  （三）關於證人就為判決基礎之證言為虛偽陳述部分：
        按證人經具結後，就為判決基礎之證言為虛偽陳述，
          且以宣告有罪之判決或處罰鍰之裁定已確定，或因證
          據不足以外之理由而不能為有罪之確定判決或罰鍰之
          確定裁定者為限，得以再審之訴對於確定終局判決聲
          明不服，民事訴訟法第496 條第1項第10款、第2項分
          別定有明文。
        再審原告主張證人張明雄與許吉松所為之證言均屬虛
          偽，原確定判決採據該等證言作為判決之基礎，有民
          事訴訟法第496條1項第10款之事由云云。經查，再審
          原告並未舉證證明證人張明雄與許吉松有因其等證言
          ，而遭宣告有罪之確定判決或處罰鍰之確定裁定，或
          有因證據不足以外之理由而不能為有罪之確定判決或
          罰鍰之確定裁定情事，亦未舉證有何同法條第2 項之
          刑事程序事實，故其所舉證人就判決基礎之證言為虛
          偽陳述一情，縱認屬實，亦不合於民事訴訟法第496
          條第2項提起再審之訴之要件。
  （四）關於足以影響判決之重要證物，漏未斟酌部分：
        按依民事訴訟法第466條不得上訴於第三審法院之事
          件，除同法第496條規定外，其經第二審確定之判決
          ，如就足影響於判決之重要證物，漏未斟酌，亦得提
          起再審之訴，民事訴訟法第497條前段定有明文。所
          謂「就足影響於判決之重要證物，漏未斟酌」，係指
          該足以影響判決基礎之重要證物，雖在前訴訟程序中
          ，已經存在並已為聲明證據，而原確定判決並未認為
          不必要而仍忽視當事人聲明證據未為調查，或已為調
          查而未就其調查之結果予以判斷者而言。倘在原確定
          判決理由項下中已說明其為不必要之證據而無調查必
          要，或說明縱經斟酌調查亦不足影響判決基礎者，即
          與漏未斟酌有間，自不得據為本條所定之再審理由。
        再審原告主張原確定判決漏未審酌其民事補充答辯理
          由，又再審被告收受其匯款後並無意見，足見兩造業
          已合意依其得標價額計算工程款，再有關工程瑕疵通
          知之事實，其均以工程作業連繫（改善）單通知再審
          被告，並有證人陳克明之證述，上開有利之證據，原
          確定判決漏未斟酌云云。惟查，關於再審原告於94年
          10月25日提出之民事補充答辯狀，係更正陳述先前給
          付予再審被告460萬元款項，包括營業稅，再審被告
          主張其尚有營業稅15萬元未支付，應屬錯誤等抗辯，
          此答辯狀係再審原告訴訟上攻防之陳述，並非訴訟證
          物，縱原確定判決漏未審酌該答辯陳詞，亦與足以影
          響於判決之重要證物，漏未斟酌之要件不合。次查，
          再審原告所舉工程作業連繫（改善）單證物（參第一
          審卷第64、65頁），核其記載方式，係業主台朔公司
          製作通知承包商即再審原告改善工程缺失之書面文件
          ，非如再審原告所稱係其通知再審被告修補瑕疵之證
          據；再民事訴訟法第497條所謂漏未斟酌之證物，專
          指物證而言，不包含人證在內，再審原告指摘原確定
          判決漏未斟酌證人陳克明之證言，非但無據，即便審
          酌陳克明證述工程有瑕疵及再審原告有請人修補之情
          （參92上易903號卷(一)95頁），亦未為何有利於再審
          原告之證述。故上開連繫（改善）單證物及證人證述
          ，縱原確定判決加以斟酌，仍無從為有利於再審原告
          之認定。況原確定判決於事實及理由欄九明確論敘：
          「本件事證已臻明確，兩造其餘攻擊、防禦方法及未
          經援用之證據，經本院審酌後認對判決結果不生影響
          ，爰不一一論列，附此敘明」等語，顯已認為再審原
          告所舉之上開證據，為不必要之證據而無調查必要。
          是以再審原告主張之上情，顯不足以動搖本院原確定
          判決，依上開說明，即與法定漏未斟酌之要件有間。
          從而，再審原告主張有民事訴訟法第497條再審理由
          云云，亦屬無據。
五、綜上所述，再審原告主張原確定判決有民事訴訟法第496 條
    第1項第1、2、10款及第497條之再審事由提起本件再審之訴
    ，即屬顯無再審理由，爰不經言詞辯論逕以判決駁回。又本
    件事證已臻明確，再審原告其餘主張、陳述及所提證據，經
    本院審酌後，均與本判決之論斷結果不生影響，毋庸逐一論
    述，附此敘明。
六、據上論結，本件再審之訴顯無再審理由，依民事訴訟法第50
    2條第2項、第78條規定，判決如主文。
中    華    民    國    95    年    4     月    28    日
                    民事第十庭  審判長法  官  阮富枝
                                      法  官  黃豐澤
                                      法  官  陳財旺
正本係照原本作成。
不得上訴。
中    華    民    國    95    年    4     月    28    日
                                      書記官  鄭淑昀


司法院資訊處製作；財團法人民間司法改革基金會備份。
